臺灣高雄地方法院民事判決　　　　　　　 96年度訴字第566號
原　　　告　寶華商業銀行股份有限公司
法定代理人　丁○○
訴訟代理人　甲○○
　　　　　　己○○
　　　　　　戊○○
被　　　告　乙○○
　　　　　　丙○○
上列當事人間請求確認買賣關係不存在事件，本院於中華民國九
十六年五月三十一日言詞辯論終結，判決如下：
    主      文
原告之訴駁回。
訴訟費用由原告負擔。
    事實及理由
一、原告起訴主張：緣訴外人事典實業有限公司（下稱事典公司
    ）於民國94年12月16日邀同被告乙○○為連帶保證人，與原
    告簽訂消費借貸及連帶保證契約，向原告借款新臺幣（下同
    ）2,000,000 元，雙方並約定借款期間為自94年12月20日起
    至97年12月20日止，前開借款之利息按固定利率7%計算，訴
    外人事典公司應按月分期攤還本息，如未依約按期清償本息
    時，全部借款視為到期，訴外人事典公司除應給付按上開利
    率計算之利息外，並應加給其逾期在6 個月以內者，按上開
    利率10% ，逾期在6 個月以上者，按上開利率20 %計算之違
    約金。詎訴外人事典公司前開借款自95年11月20日起尚欠借
    款本金1,432,675 元，及自95年11月20日起至清償日止，按
    週年利率百分之七計算之利息，暨自95年12月20日起至清償
    日止，其逾期在六個月以內者，按上開利率百分之十，逾期
    超過六個月以上者，按上開利率百分之二十計算之違約金未
    為清償，依約全部借款視為到期，訴外人事典公司及被告乙
    ○○就前開貸款債務自應負連帶清償責任。豈料被告乙○○
    竟於95年11月22日，就其所有坐落高雄市○○區○○段839
    （面積：80平方公尺，權利範圍：持分1/10）、842 （面積
    ：116 平方公尺，權利範圍：持分1/10）、863 （面積：23
    平方公尺，權利範圍：持分1/20、867 （面積：68平方公尺
    ，權利範圍：1/5） 地號等4 筆土地（下稱系爭土地），與
    其胞妹即被告丙○○為通謀之虛偽意思表示而為買賣之行為
    ，並於95年12月13日以買賣為原因移轉登記為被告丙○○所
    有，藉以逃避原告之求償。依民法第87條第1 項前段規定，
    被告2 人間就系爭土地之買賣及移轉系爭土地所有權之行為
    均屬無效。為此，爰依民法第113 條、第242 條規定，提起
    本件訴訟，並聲明求為判決：(一)確認被告乙○○、丙○○就
    系爭土地之買賣關係不存在；(二)被告施玲就前項不動產於95
    年12 月13 日以買賣為原因所為之所有權移轉登記應予塗銷
    等語。
二、被告抗辯略以：
  (一)被告乙○○抗辯略以：伊不知道借款人有積欠銀行債務之事
    實，因伊之父親於93年4 月間死亡，伊沒錢處理喪葬事宜，
    是向妹妹即被告丙○○借款50萬元作為喪葬費用，並曾於之
    前向被告丙○○借款約50萬元，後來才將系爭土地過戶給被
    告丙○○作為抵償用，被告2 人並無虛偽買賣。爰聲明求為
    判決駁回原告之訴等語，資為抗辯。
  (二)被告丙○○抗辯略以：被告乙○○陸陸續續借款約有100 萬
    元，將系爭土地移轉所有權作為抵償用，被告2 人確無虛偽
    買賣。爰聲明求為判決駁回原告之訴等語，資為抗辯。
三、兩造於本院審理中經協商整理爭點為：原告之請求，有無理
    由？本院茲就兩造上開爭點審酌如下：
  (一)按確認法律關係之訴，非原告有即受確認判決之法律上利益
    者，不得提起之，民事訴訟法第247 條第1 項定有明文。又
    所謂「即受確認判決之法律上利益」，係指法律關係之存否
    不明確，致原告在私法上之地位有受侵害之危險，而此危險
    得以對於被告之確認判決除去者而言。本件原告係以被告乙
    ○○就訴外人事典公司之保證債務未履行，即將其所有之系
    爭土地以買賣為原因移轉登記為被告丙○○所有，致原告無
    從以該不動產作為執行標的物，使債權獲得清償，其私法上
    財產狀態即有不安之狀態。且原告主張被告就系爭不動產所
    訂買賣契約及所有權移轉行為，係通謀虛偽意思表示，應屬
    無效一節，既為被告所否認，則兩造就被告間之買賣與物權
    行為之真實性，顯然有所爭執，是系爭不動產所有權已否發
    生變動？抑或仍為被告乙○○所有？尚非明確，如不由法院
    以判決確定兩造間此項私法上之爭執，則原告得否對系爭不
    動產聲請法院強制執行之私法上地位將有受侵害之危險，是
    揆諸前開判例意旨，本件原告自有提起確認之訴之法律上利
    益，合先敘明。
  (二)次按當事人主張有利於己之事實，就其事實有舉證之責任，
    民事訴訟法第277 條定有明文。又第三人主張表意人與相對
    人通謀而為虛偽意思表示者，該第三人應負舉證之責，最高
    法院48年臺上字第29號民事判例意旨可資參照。準此，原告
    應就其主張被告就系爭不動產所為前述債權與物權行為乃出
    於通謀虛偽意思表示一事，負舉證責任。
  (三)本件原告固主張被告2 人就系爭土地，有通謀虛偽意思而為
    買賣並移轉所有權之事實，然已為被告2 人到庭所否認，並
    辯稱：並無虛偽買賣等前情。經查：
    1.被告乙○○到庭辯稱：「我不知道借款人（即訴外人事典
      公司）有積欠銀行債務，因我父親於93年4 月間過逝，我
      沒有錢處理喪葬事宜，當時由我妹婿幫忙，我向我妹妹借
      約五十萬元的喪葬費，而且之前也欠妹妹將近五十萬元，
      所以總共約壹佰萬元，後來才將系爭房地過戶給被告丙○
      ○。」等語在卷（詳本院卷第52頁）。另被告丙○○亦到
      庭辯稱：「被告乙○○向我借款50萬元，且陸陸續續還向
      我借貸比較小額的金錢，後來因為夫家認為乙○○要向我
      夫家交代，所以乙○○將系爭土地移轉給我。」等語在卷
      （詳本院卷第54頁筆錄）。並經被告所舉證人施錦雲即為
      被告2 人辦理系爭土地買賣過戶之土地代書到庭證稱：「
      當初是被告乙○○委託我辦理的，當時乙○○說他跟他妹
      妹有借貸關係，所以他要把土地移轉給被告丙○○，該土
      地是有持分，如果要賣給別人須得共有人同意，所以我建
      議依公告現值計算買賣價金，經計算結果買賣價金約為10
      0 多萬元，施慧零尚須給乙○○現金50萬元。」等語在卷
      （詳本院卷第74頁筆錄）。此外，復據被告乙○○提出其
      開設於聯邦銀行北高雄分行之活期存款簿往來明細清單，
      確有於95年12月4 日自被告丙○○匯款入帳50萬元之事實
      （詳本院卷第79頁）。本院綜合上開被告之陳述、證人施
      錦雲之證述，及被告2 人間確有50萬元匯款之事實，堪認
      被告2 人所辯確有就系爭土地為買賣之行為，應與事實相
      符。
    2.又依原告之陳述，被告乙○○所負擔之前開保證債務，係
      自95年11月20日起未依約繳納貸款本息，經原告銀行於95
      年12月26日向訴外人事典公司及連帶保證人即被告乙○○
      發催告函促請儘速清償貸款，而該催告函係於95年12月27
      日始送達於被告乙○○之事實，業據原告提出催告函及送
      達郵件掛號回證各1 份在卷足參（詳本院卷第57頁、第58
      頁）。另據原告銀行於96年3 月5 日聲請本院核發96年度
      促字第15921 號支命令，而該支付命係於95年3 月6 日送
      達於被告乙○○，然被告乙○○、丙○○就系爭土地係於
      95年11月22日即已移轉所有權之事實，有卷附系爭土地登
      記謄本1 份可稽（詳本院卷第11頁至第26頁）。是依被告
      乙○○、丙○○於移轉系爭土地所有權時，原告銀行既尚
      未對被告乙○○發催告函促請儘速清償貸款，又參以被告
      乙○○就本件貸款債務僅係連帶保證人，其尚非必然清楚
      訴外人事典公司是否按期繳納貸款本息，及有無積欠貸款
      本息之事實，且被告乙○○係於未接獲原告銀行催告前，
      即已移轉系爭土地之所有權，復未據原告就被告2 人有何
      通謀而為虛偽買賣之事實舉證以實其說，揆諸最高法院48
      年臺上字第29號民事判例意旨所示，本院尚屬無從得有原
      告所述為真之有利心證。
    3.是依前開調查，原告既無積證據足證被告2 人間有何通謀
      而為虛偽買賣系爭土地之事實，堪信被告2 人所辯其等並
      無通謀而為虛偽買賣系爭土地，應與事實相符。原告前揭
      主張，自難憑採。
  (四)依上說明，原告既未就被告間有何通謀虛偽買賣之事實舉證
    以實其說，是原告主張被告間就系爭不動產所為債權買賣及
    物權移轉行為，皆屬無效等情，自屬無據。
四、綜上所述，本件尚無積極事證足認被告2 人就系爭土地，確
    有通謀虛偽買賣之行為。從而，原告訴請確認被告就系爭土
    地之買賣關係不存在，及訴請被告丙○○就系爭土地所有權
    移轉登記行為應予塗銷等情，於法洵屬無據，所訴自應予以
    駁回。
五、本件事證已臻明確，兩造其餘攻擊防禦方法與舉證，核與判
    決結果無影響，爰不逐一論駁，附此敘明。
六、據上論結，本件原告之訴為無理由，依民事訴訟法第78條，
    判決如主文。
中　　華　　民　　國　　96　　年　　6 　　月　　14　　日
                  民事第七庭  法　官　柯盛益
正本係照原本作成。
如不服本判決，應於送達後20日內，向本院提出上訴狀並表明上
訴理由，如於本判決宣示後送達前提起上訴者，應於判決送達後
10日內補提上訴理由書（須附繕本）。
中　　華　　民　　國　　96    年    6     月    15    日
                              書記官  劉法萱
